臺灣高雄地方法院刑事判決　　　　　　　　　　　　　九十年度訴字第一五二一號
　　公　訴　人　臺灣高雄地方法院檢察署檢察官
　　被　　　告　甲○○
　　被　　　告　丁○○
　　右　一　人　溫三郎　律師
　　選任辯護人
　　被　　　告　子○○
　　右　一　人　許明德　律師
　　選任辯護人　吳芝瑛　律師
　　　　　　　　鄭勝智　律師
右列被告因重利案件，經檢察官提起公訴（九十年度偵字第一五一八、三五０八、八
九五八號），本院判決如左：
    主  文
李瑩斌共同以犯洗錢罪為常業，處有期徒刑壹年陸月，併科罰金新台幣壹佰萬元，罰
金如易服勞役，以罰金總額與陸個月之日數比例折算。緩刑參年。如附表編號二所示
犯罪所得財物新台幣貳萬伍仟元及如附表編號六所示犯罪所得財物新台幣捌萬元均發
還各該附表所示之被害人；扣案空白本票伍張、收帳日報表伍張、收帳客戶名冊簿壹
本、行動電話參支、子○○大眾商業銀行000000000000號帳戶金融卡壹
張、壬○○台灣中小企業銀行博愛分行申請帳號00000000000帳戶金融卡
壹張均沒收。
甲○○、子○○均無罪。
    事  實
一、丁○○自民國八十九年四月起，與姓名、年籍不詳之陳姓成年男子共同基於常業
    重利之犯意聯絡，由「陳先生」在自由時報及中國時報刊登「週轉一至十萬內，
    來就借可分期洽林小姐」之分類廣告，以電話號碼「0000000」聯繫，供
    急迫、輕率或無經驗之不特定多數人前來借款，每借款新台幣（下同）一萬元，
    以十天為一期，每期需繳付利息一千四百零五元至四千元，即月息五十二分（附
    表編號四）至一百二十分（附表編號七），以取得與原本顯不相當之利息。嗣有
    卯○○、辛○○、寅○○、癸○○、丑○○、戊○○、己○○、丙○○、庚○○
    、乙○○等人為繳交貸款或支應生活所需而需款孔急，分別於附表編號一至三所
    示之時間，均因急需款項支付票款或周轉之用又苦無他借錢管道，遂依上開廣告
    與「陳先生」連絡，分別與之相約在附表編號一至八所示之地點，由李瑩斌將各
    該附表所示之款項交付，並依要求提供如附表所示之物為擔保，借款後各借款人
    分別將附表各該像所示之款項清償與李瑩斌，藉以獲取重利。
二、丁○○及「陳先生」等人，並自八十九年四月間起，為掩飾或隱匿因自己重大犯
    罪所得財物或財產上利益者，基於常業之犯意聯絡，利用「陳先生」以不詳方式
    取得之辰○○在台灣中小企業銀行博愛分行帳號00000000000之帳戶
    ，指示辛○○、己○○等借款人，定期將利息匯入上開帳戶後，再由丁○○持金
    融卡，將款項領出為洗錢。李瑩斌並自「陳先生」處取得「陳先生」所交付他人
    冒用子○○之名義在大眾商業銀行帳號000000000000之帳戶，及冒
    用壬○○名義在台灣中小企業銀行博愛分行申請帳號00000000000之
    帳戶之提款卡與存摺，以提領現金作為貸與借款人之用。嗣九十年一月八日上午
    十一時四十分許，丁○○與不知情之甲○○前往高雄市○○區○○路、博愛路口
    ，向卯○○收取利息時，經警埋伏當場查獲，並在丁○○身上扣得卯○○簽發面
    額十萬元之本票一張、空白本票五張、收帳日報表五張、收帳客戶名冊簿一本、
    卯○○身分證一張及行動電話三支；嗣於九十年二月六日下午四時四十分許，不
    知情之甲○○隨同丁○○前往高雄市○○區○○街六七二號前，向寅○○收取利
    息時，乃遭警埋伏當場查獲，並在丁○○身上扣得上開子○○（起訴書誤植為辰
    ○○）、壬○○帳戶金融卡共二張。
三、案經高雄市政府警察局移送台灣高雄地方法院檢察署檢察官偵查起訴。
    理  由
壹、有罪部分：
一、訊據被告李瑩斌坦承有右揭常業重利之犯行，然矢口否認以洗錢之方式隱匿常業
    重利犯罪所得，辯稱，所使用之提款卡是「陳先生」交付，不知是為洗錢之用云
    云。經查：
  (一)被告關於常業重利犯行之自白，核與附表所示之被害人於警訊、偵查本院審理中
    之證詞相符，並有空白本票五張、收帳日報表五張、收帳客戶名冊簿一本、行動
    電話三支、子○○大眾商業銀行000000000000號帳戶金融卡、壬○○台灣中小企業銀行博愛分行申請帳號00000000000帳戶金融卡各一
    張扣案可資為證。被告李瑩斌先後均因向被害人收取利息之時為警查獲，並扣得
    被害人之身分證及所簽發用以為擔保之本票，足見其自白與事實相符，堪予採信
    。
  (二)被告雖否認有洗錢之犯行，惟被害人辛○○及己○○自八十九年四月起，先後受
    被告李瑩斌之指示，將附表編號二及編號六所示共計十萬五千元之利息匯入辰○○在台灣中小企業銀行博愛分行帳號00000000000帳戶之事實，業據
    辛○○於偵查中及己○○於警訊中證述屬實，且有台灣中小企業銀行博愛分行九
    十年一月十八日九十博愛字第００一四七號函暨所附交易往來資料、台灣中小企
    業銀行博愛分行九十年二月十九日九十博愛字第００四０八號函暨所附開戶申請
    書及相關開戶資料附卷可稽。被告既知所為係重利犯行，又稱不認識辰○○等人
    ，卻指示被害人將利息匯入該帳戶，顯有以該帳戶隱匿其犯罪所得之意，所為該
    當於洗錢之要件無疑。
  (三)被告等以每萬元每十日一期，每期需繳付利息一千四百零五元至四千元，即月息
    五十二分（附表編號四）至一百二十分（附表編號七），以取得與原本顯不相當
    之利息。嗣有遠高於社會一般放款利率，可證被告之放款行為顯係取得與原本顯
    不相當之重利，又衡情被害人辛○○均稱係為支付票款或貸款等因素，求無其他
    管道借款，才向「陳先生」舉債，足證被告與「陳先生」確乘被害人急迫之際貸
    以金錢而取得與原本顯不相當之重利。綜上所述，本案事證已臻明確，被告常業
    重利及常業洗錢之犯行均堪認定。
二、核被告丁○○自八十九年四月起與成年男子「陳先生」經營地下錢莊放款收取利
    息，再利用辰○○之銀行帳戶掩飾、隱匿渠等因犯常業重利罪所得之財物，並均
    以之為業，供作生活之資之行為，所為係犯刑法第三百四十五條之常業重利罪及
    洗錢防制法第九條第二項之常業洗錢罪。被告與「陳先生」，有犯意之聯絡及行
    為之分擔，均為共同正犯。被告所犯上開常業重利罪及常業洗錢罪間，有方法結
    果之牽連關係，應依刑法第五十五條規定應從一重之常業洗錢罪處斷。又被告雖
    對其所犯重利之犯行坦承不諱，然就常業洗錢罪部分，於偵、審中均否認犯行，
    故不得依洗錢防制法第九條第四項規定減輕其刑，附此說明。爰審酌被告不思循
    正途謀生，竟以重利之方式，貸款予急需款項之人，獲取暴利，並藉他人之帳戶
    隱匿犯罪所得，破壞國家經濟金融體制金融交易制度，惡性非輕，惟念被告犯後
    坦承部分犯行，尚知悔悟等一切情狀，量處如主文第一項所示之刑，並就其所受
    罰金刑宣告部分諭知易服勞役之折算標準，以資懲儆。末查：被告於八十二年間
    雖曾受有期徒刑以上刑之執行完畢，惟五年以內未曾受有期徒刑以上刑之宣告，
    因一時失慮，致罹刑典，事後已坦承犯行，深具悔意，經此刑之宣告後，應知警
    惕而無再犯之虞，本院因認暫不執行其刑為當，予以宣告緩刑三年，用啟自新。
    又被告李瑩斌因犯常業洗錢罪所得如附表編號二及編號六所示財物，應依洗錢防
    制法第十二條第一項規定發還各該附表所示之被害人；至扣案之空白本票五張、
    收帳日報表五張、收帳客戶名冊簿一本、行動電話三支、子○○大眾商業銀行0
    00000000000號帳戶金融卡、壬○○台灣中小企業銀行博愛分行申請
    帳號00000000000帳戶金融卡各一張分別為被告李瑩斌及共同被告所
    有，且為渠等供犯罪所用之物，業經被告李瑩斌供承在卷，均應依刑法第三十八
    條第一項第二款規定併予宣告沒收。至扣案卯○○之身分證及該被害人所簽發用
    以擔保之本票，均非被告所有，不得沒收。
貳、無罪部分：
一、公訴意旨略以：被告子○○、甲○○均與被告丁○○及不詳姓名年籍之「陳姓」
    成年男子等人共同自八十九年四月間起，基於常業之犯意聯絡，登報貸放款項與
    輕率急迫無經驗之借款人收取重利，並將前開犯罪所得匯入由子○○提供自己在
    大眾商業銀行帳號000000000000之帳戶，及辰○○在台灣中小企業
    銀行博愛分行帳號00000000000之帳戶和某不詳成年男子於八十九年
    四月十四日，冒用壬○○名義在台灣中小企業銀行博愛分行申請帳號00000
    000000之帳戶，從事洗錢，指示借款人辛○○、己○○等借款人，定期將
    本金、利息匯入上開帳戶後，再由甲○○、丁○○及子○○持金融卡等物，將款
    項分次領出。嗣於九十年一月八日上午十一時四十分許，甲○○、丁○○共同前
    往高雄市○○區○○路、博愛路口，向卯○○收取利息時，經警埋伏當場查獲，
    因認被告子○○及甲○○均涉犯刑法第三百四十五條之常業重利罪及洗錢防制法
    第九條第二項之常業洗錢罪。
二、按犯罪事實應依證據認定，無證據不得推定其犯罪事實；不能證明被告犯罪者，
    應諭知無罪之判決，刑事訴訟法第一百五十四條、第三百零一條第一項分別定有
    明文。又告訴人之告訴，係以使被告受刑事訴追為目的，是其陳述是否與事實相
    符，仍應調查其他證據以資審認；且認定不利於被告之事實，須依積極證據，苟
    積極證據不足為不利於被告事實之認定時，即應為有利於被告之認定，更不必有
    何有利之證據，最高法院五十二年度台上字第一三００號及三十年上字第八一六
    號判例分別著有明文可資參照。
三、本件公訴人認被告甲○○及子○○涉犯前揭罪嫌，除係因附表所示之被害人於警
    訊中指稱曾見其二人分別與李瑩斌一同貸款或取款，且告李瑩斌現後貳次為警查
    獲之時，被告甲○○均在現場，及當場扣得大眾銀行戶名為彭信化（即子○○）
    之金融卡為其論斷之依據，然查：前開證人均表示係被告李瑩斌負責借款及收取
    利息，對於被告甲○○則無印象，證人卯○○證稱：均有一人與李某同來，但對
    於被告王某則沒有印象。證人辛○○表示，僅認識李某而不認識王某係與陳先生
    接洽。證人癸○○亦表示不認識被告甲○○，警訊時是以口卡指認，所以不確定
    。證人己○○則表示：不認識甲○○及子○○，只認識被告李瑩斌，除此之外無
    人與之接洽。證人即丙○○之母親劉月枝於本院審理中亦指稱，僅對被告李瑩斌
    有印象，其餘一人在車上，不確定是誰，對於子○○及甲○○均無印象。證人寅
    ○○證稱：是向陳先生借錢，與李瑩斌相約付款。另證人庚○○於本院審理時亦
    表示：僅認識被告李某之語（詳見本院九十一年二月六日、四月九日、六月十一
    日及九月五日筆錄）。審諸警訊中確實僅以被告等人之口卡供證人指認，難免有
    誤認之虞，自應以證人本院時，當庭所為之確認為準，前開證人既係向被告李瑩
    斌借款，未與其餘二位被告接洽，甚至表示對其等均無印象，且為警查獲之物均
    係自被告李瑩斌身上取得，自難以被告甲○○於案發之時在現場驟認其與本件犯
    行有關。至被告李瑩斌雖持有以彭信化（即子○○之原名）名義申辦之信用卡，
    然前開帳戶係八十八年十二月間，以彭信化之名義開立固無疑問，惟被告子○○
    自八十五年起便更名，未使用彭信化之名義，有戶籍謄本一紙可憑，而大眾銀行
    前開開戶資料顯示，所持以為開戶申請之彭信化身分證，係七十六年間換發，並
    非該被告於八十八年間所使用之身分證至明，又被告子○○於八十八、八十九年
    間任職於台中縣薪富欣業有限公司並就讀於空中大學，分別有扣繳憑單三紙及選
    課卡可憑，是被告子○○辯稱，證件遭他人冒用作為申請帳戶之用等詞應堪採信
    。此外，並查無被告子○○及被告甲○○確有為公訴人所指犯行之證據，揆諸首
    揭說明，自應為被告子○○及甲○○無罪之諭知。
據上論斷，依刑事訴訟法第二百九十九條第一項前段、第三百零一條第一項，刑法第
二十八條，洗錢防制法第九條第二項、第四項、第十二條第一項，刑法第十一條前段
、第三百四十五條、第五十五條、第四十二條第三項、第三十八條第一項第二款、第
七十四條第二款，罰金罰鍰提高標準條例第一條前段規定
中      華      民      國    九十一    年      十      月    三十一    日
                              臺灣高雄地方法院刑事第二庭
                                  法  官   卓立婷
右正本證明與原本無異。
如不服本判決，應於判決送達後十日內，向本院提出上訴狀。
                                  書記官   李春慧
中      華      民     國    九十一     年     十一     月      九      日
附表：
┌──┬─────┬───────┬─────────┬──────────┐
│編號│被害人    │借款時間、地點│計息方式（十日一期│   清償方式         │
│    │          │              │）及擔保物        │                    │
├──┼─────┼───────┼─────────┼──────────┤
│一  │卯○○    │89.12.02在高雄│借四萬元實拿四萬元│89.12.31付息一萬一千│
│    │          │市○○區○○街│，應清償五萬三千三│三百元              │
│    │          │              │百元              │                    │
│    │          │              ├─────────┤                    │
│    │          │              │以身分證、十萬元本│                    │
│    │          │              │票擔保            │                    │
├──┼─────┼───────┼─────────┼──────────┤
│二  │辛○○    │89年9月初、10 │各借十萬元，實拿十│第一次借一期，還十二│
│    │          │月底、12月27日│萬元，各應清償十二│萬五千元，第二次借三│
│    │          │在高雄市三民區│萬五千元          │期，還十萬七千五百元│
│    │          │保興里正豐街  │                  │，第三次借二期，還十│
│    │          │              ├─────────┤五萬元              │
│    │          │              │各以駕照及二十萬元│＊89.11.08匯二萬五千│
│    │          │              │本票擔保          │元入辰○○前開帳戶支│
│    │          │              │                  │付利息              │
├──┼─────┼───────┼─────────┼──────────┤
│三  │寅○○    │89.08.29及十月│第一次，借十萬元實│已清償十一萬三千元  │
│    │          │底，在高雄市三│得八萬元；第二次借│                    │
│    │          │民區○○街    │六萬六千五百元，實│                    │
│    │          │              │得五萬元，前者一期│                    │
│    │          │              │利息二萬元，後者一│                    │
│    │          │              │期利息一萬六千五百│                    │
│    │          │              │元                │                    │
│    │          │              ├─────────┤                    │
│    │          │              │身分證、十萬元本票│                    │
│    │          │              │及三萬元、四萬元支│                    │
│    │          │              │票各一張為擔保    │                    │
├──┼─────┼───────┼─────────┼──────────┤
│四  │癸○○    │89.12月初及26 │借六萬及四萬，實拿│各以現金支付一期利息│
│    │          │日，在高雄市三│五萬三千元及三萬，│，並已清償本金      │
│    │          │民區○○○路  │每期利息分別為七千│                    │
│    │          │              │五百元及五千五百元│                    │
│    │          │              ├─────────┤                    │
│    │          │              │身分證影本、十二萬│                    │
│    │          │              │及九萬本票、房屋所│                    │
│    │          │              │有權狀為擔保      │                    │
├──┼─────┼───────┼─────────┼──────────┤
│五  │丑○○    │89.11.29，在高│借六萬元實拿五萬元│以現金清償四萬元    │
│    │          │雄市小港區高鳳│，一期利息一萬二千│                    │
│    │          │路附近        │元                │                    │
│    │          │              ├─────────┤                    │
│    │          │              │身分證及十二萬元本│                    │
│    │          │              │票、被害人之自小客│                    │
│    │          │              │車為擔保          │                    │
├──┼─────┼───────┼─────────┼──────────┤
│六  │己○○    │89.11 月底，在│借十五萬元實拿十五│之後償還本金七萬五千│
│    │          │高雄市○○路大│萬元，每期利息二萬│元，利息減為每期一萬│
│    │          │樂超商前      │六千五百元        │三千元              │
│    │          │              ├─────────┤                    │
│    │          │              │身分證及三十萬元本│＊89.11.27、89.12.06│
│    │          │              │票為擔保          │各匯二萬六千五百元；│
│    │          │              │                  │89.12.26、90.01.08各│
│    │          │              │                  │匯款一萬三千元及一萬│
│    │          │              │                  │四千元入辰○○前開帳│
│    │          │              │                  │戶為利息，其餘以現金│
│    │          │              │                  │支付                │
├──┼─────┼───────┼─────────┼──────────┤
│七  │丙○○    │89.11月間陸續 │各借二萬、三萬、四│89.12.03母親劉月枝代│
│    │          │在高雄市左營區│萬、八萬五千元均未│以現金清償二十二萬元│
│    │          │明華一路借款四│預扣款項，二萬元一│                    │
│    │          │次            │期利息八千元      │                    │
│    │          │              ├─────────┤                    │
│    │          │              │護照、身分證、汽車│                    │
│    │          │              │及五萬、六萬五千、│                    │
│    │          │              │二十萬、十六萬本票│                    │
│    │          │              │為擔保            │                    │
├──┼─────┼───────┼─────────┼──────────┤
│八  │戊○○    │89.10 月底，高│借二萬元實拿一萬五│以現金支付，均已清償│
│    │          │雄市○○路與明│千元              │                    │
│    │          │誠路口        ├─────────┤                    │
│    │          │              │身分證及四萬元本票│                    │
├──┼─────┼───────┼─────────┼──────────┤
│九  │乙○○    │89.12.06，在高│借十萬元實得八萬元│以現金支付，均已清償│
│    │          │雄市三民區陽明│，一期利息二萬四千│                    │
│    │          │路附近        │元                │                    │
│    │          │              ├─────────┤                    │
│    │          │              │駕駛執照及二十萬元│                    │
│    │          │              │本票與四萬、二萬、│                    │
│    │          │              │二萬支票各一紙為擔│                    │
│    │          │              │保                │                    │
├──┼─────┼───────┼─────────┼──────────┤
│十  │庚○○    │89.12.12，在高│借五萬元，實得三萬│以現金支付， 均已清 │
│    │          │雄市苓雅區榮仁│七千五百元        │償                  │
│    │          │路            ├─────────┤                    │
│    │          │              │行車執照及十萬元本│                    │
│    │          │              │票                │                    │
└──┴─────┴───────┴─────────┴──────────┘
【附錄本件論罪法條】
中華民國刑法第三百四十五條
(常業重利罪)
以犯前條之罪為常業者，處五年以下有期徒刑，得併科三千元以下罰金。
洗錢防制法第九條
洗錢者，處五年以下有期徒刑，得併科新台幣三百萬元以下罰金。
以犯前項之罪為常業者，處一年以上七年以下有期徒刑，併科新台幣一百萬元以上一
千萬元以下罰金。
法人之代表人、法人或自然人之代理人、受雇人或其他從業人員，因執行業務犯前二
項之罪者，除處罰行為人外，對該法人或自然人並科以各該項所定之罰金。但法人之
代表人或自然人對於犯罪之發生，已盡力為防止行為者，不在此限。
犯前三項之罪，於犯罪後六個月內自首者，免除其刑；逾六個月者，減輕或免除其刑
；在偵查或審判中自白者，減輕其刑。
